【裁判字號】    98,上訴,1837
【裁判日期】    981030
【裁判案由】    殺人未遂
【裁判全文】
臺灣高等法院臺中分院刑事判決        98年度上訴字第1837號
上  訴  人
即  被  告  丙○○
選任辯護人  林道啟律師
上列上訴人因殺人未遂案件，不服臺灣臺中地方法院98年度訴字
第1618號中華民國98年7月8日第一審判決（起訴案號：臺灣臺中
地方法院檢察署98年度偵字第8804號），提起上訴，本院判決如
下：
    主  文
原判決撤銷。
本件公訴不受理。
    理  由
一、公訴意旨略以：上訴人即被告（下稱被告）丙○○與告訴人
    乙○○同為住在臺中縣太平市○○路25號之公寓，乙○○並
    為住在丙○○樓上之鄰居。詎丙○○於民國98年4月3日晚間
    9 時30分許，因酒後欲睡覺休息，然卻遭住在樓上之乙○○
    吵雜而無法就眠，遂心生不滿持刀上樓，欲找乙○○理論。
    嗣乙○○因丙○○按壓門鈴而開門後，丙○○即與乙○○發
    生口角而迭起衝突，丙○○竟一時情緒失控而基於殺人之犯
    意，持刀往乙○○之腹部、胸部及頭部猛剌，使乙○○受有
    腹部、胸部及頭部多處穿剌傷等傷害。而乙○○遭剌傷後，
    因乙○○之妻丁○○不斷向丙○○哀求停手，且同時報警，
    丙○○方才停手轉身離去。嗣警方據報後，前往現場處理時
    ，適見到乙○○亦自家中持1 把武士刀欲往丙○○之家中尋
    仇，然乙○○因全身失血過多，且受傷之情況嚴重，警方遂
    先行將乙○○送醫急救，始倖免於難，復前往丙○○位在臺
    中縣太平市○○路25號6樓之5查看，頓時發現丙○○適往同
    大樓3 樓住戶之加蓋屋頂跳樓逃逸，遂向前逮捕丙○○，並
    在丙○○之住處，由丙○○提出而扣得行兇時，被乙○○失
    血時所噴濺之血衣1件及水果刀1把。因認被告丙○○所為涉
    犯刑法第271條第2項、第1項之殺人未遂罪云云。
二、按犯罪事實應依證據認定之，無證據不得認定其犯罪事實；
    又不能證明被告犯罪者，應諭知無罪之判決，刑事訴訟法第
    154條第2項、第301條第1項分別定有明文。復按刑事訴訟法
    上所謂認定犯罪事實之證據，係指足以認定被告確有犯罪行
    為之積極證據而言，如未能發現相當證據或證據不足以證明
    ，自不能以推測或擬制之方法，以為裁判基礎（最高法院29
    年上字第3105號及40年台上字第86號分別著有判例可資參照
    ）。又認定不利於被告之事實，須依積極證據，茍積極證據
    不足為不利被告之認定時，即應為有利於被告之認定，更不
    必有何有利之證據；另認定犯罪事實所憑之證據，雖不以直
    接證據為限，間接證據亦包括在內；然而無論為直接證據或
    間接證據，其為訴訟上之證明，須於通常一般人均不致有所
    懷疑，而得以確信其為真實之程度者，始得據為有罪之認定
    ，倘其證明尚未達到此一程度，而有合理性懷疑之存在時，
    事實審法院復已就其心證上理由予以闡述，敘明其如何無從
    為有罪之確信，因而為無罪之判決者，亦不得遽以自己片面
    之觀點，遽指其為違法（最高法院30年上字第816 號及76年
    台上字第4986號亦分別著有判例足資參照）；又告訴人之告
    訴，係以使被告受刑事訴追為目的，是其陳述是否與事實相
    符，仍應調查其他證據以資審認（最高法院32年上字第 657
    號、52年台上字第1300號判例參看）。茍告訴人所攻擊之詞
    ，尚有瑕疵，則在此瑕疵未予究明以前，即不能遽採為斷罪
    之基礎（最高法院69年台上字第1531號判決參照）。
三、本件公訴意旨認被告涉犯殺人未遂之罪嫌，無非係以：(1)告
    訴人乙○○、證人丁○○於警詢、偵訊時之指訴；(2)告訴人
    乙○○之診斷證明書、查獲照片在卷；(3)被告所有之水果刀
    、血衣扣案等，資為其主要論據。訊據被告丙○○固坦承於
    前揭時、地，持扣案之水果刀前往乙○○住處，並造成乙○○受有前揭傷害等事實，惟堅決否認有殺害乙○○之意思，
    辯稱：伊沒有要刺告訴人乙○○的意思，乙○○所受的傷係
    與伊拉扯之間不小心傷到的，伊也不知道乙○○如何受傷，
    伊看到乙○○流血就趕快下樓打電話叫救護車，伊係在乙○○的太太哀求之前，伊就跟乙○○講說不要再打了，然後伊
    與乙○○就停手了等語。
四、證據能力部分：
  (一)按被告以外之人於審判外之陳述，雖不符刑事訴訟法第 159
    條之1至之4等4 條之規定，而經當事人於審判程序同意作為
    證據，法院審酌該言詞陳述或書面陳述作成時之情況，認為
    適當者，亦得為證據，當事人、代理人或辯護人於法院調查
    證據時，知有刑事訴訟法第159條第1項不得為證據之情形，
    而未於言詞辯論終結前聲明異議者，視為有前項之同意。同
    法第159條之5第2 項定有明文。本案丁○○於警詢中之陳述
    ，其性質屬於證人於審判外之陳述，而為傳聞證據，且查無
    符合刑事訴訟法第159條之1至之4等4條之情形，原雖無證據
    能力，然上開供述證據內容，業經本院審理時予以提示並告
    以要旨，且經檢察官、被告及辯護人表示意見，當事人已知
    上述供述證據乃傳聞證據，卻均未表示無證據能力，本院審
    酌上開供述證據作成時，並無人情施壓或干擾，亦無不當取
    供之情形，認為以之作為本案之證據亦屬適當，而有證據能
    力。
  (二)次按被告以外之人於偵查中向檢察官所為陳述，除顯有不可
    信之情況者外，得為證據，刑事訴訟法第159條之1第2 項定
    有明文。偵查中對被告以外之人所為之偵查筆錄，或被告以
    外之人向檢察官所提之書面陳述，性質上均屬傳聞證據，惟
    現階段刑事訴訟法規定檢察官代表國家偵查犯罪、實施公訴
    ，依法其有訊問被告、證人及鑑定人之權，證人、鑑定人且
    須具結，而實務運作時，檢察官偵查中向被告以外之人所取
    得之陳述，原則上均能遵守法律規定，不致違法取供，其可
    信度極高，是以被告以外之人前於偵查中已具結而為之證述
    ，除反對該項供述得具有證據能力之一方，已釋明「顯有不
    可信之情況」之理由，且於審判中已主張詰問該被告以外之
    人，而未獲詰問的機會外，不宜遽指該證人於偵查中之陳述
    不具證據能力。本案乙○○、丁○○於檢察官偵查時具結所
    為之陳述，被告及辯護人並未提及有何顯不可信之情況，且
    未聲請詰問，自具有證據能力。
  (三)除法律另有規定外，實施刑事訴訟程序之公務員因違背法定
    程序取得之證據，其有無證據能力之認定，應審酌人權保障
    及公共利益之均衡維護，刑事訴訟法第158條之4定有明文。
    本案所引用之非供述證據，並無證據證明係實施刑事訴訟程
    序之公務員違背法定程序所取得，自應認均具有證據能力。
五、經查：
  (一)被告於上開時、地，持水果刀刺擊告訴人乙○○，致告訴人
    乙○○受有右胸部0.5×3.5公分L/W、左下腹部0.1×2 公分
    L/W、右側頭部0.1×3公分L/W等傷害，經送醫急救之事實，
    業據被告供承在卷，並經證人即告訴人乙○○於偵訊及原審
    審理中、現場目擊證人丁○○於警詢、偵訊及原審審理中證
    述甚詳，復有國軍臺中總醫院附設民眾診療服務處診斷證明
    書在卷可參，及被告所有之水果刀1 支扣案足憑，此部分事
    實固堪認定。然本案應探究者乃被告持水果刀刺擊告訴人乙○○時，是否係以殺人之犯意為之。
  (二)按刑法殺人罪之成立，不僅客觀上須有殺人之行為，且行為
    人於主觀上須具有使人死亡之知與欲，始足當之。而殺人與
    傷害之區別，應以有無殺意為斷，即行為人於下手時有無決
    意取被害人之生命為準，至於被害人受傷處是否致命部位，
    及傷痕多寡、輕重為何等，亦僅得供審判者心證之參考，究
    不能據為絕對之標準；又行為人於行為當時，主觀上是否有
    殺人之故意，除應斟酌其使用之兇器種類、攻擊之部位、行
    為時之態度、表示外，尚應深入觀察行為人與被害人之關係
    、衝突之起因、行為當時所受之刺激、下手力量之輕重，被
    害人受傷之情形及行為人事後之態度等各項因素綜合予以研
    析，最高法院亦有18年上字第1309號、19年上字第718 號、
    20年非字第104 號、78年台上字第5216號判例可資參照。是
    被害人受傷處所是否致命部位及傷痕之多寡，輕重如何，雖
    足供為判定行為人有無殺意之參考，惟尚非係判定行為人具
    有殺人犯意之絕對標準。而殺人犯意之存否，固係隱藏於行
    為人內部主觀之意思，且此意思可能係存在有相當之時間，
    亦可能係在下手之際方產生，惟不論係何種情況均須以積極
    並確實之證據證明之，方足以認定之，亦即該項殺人或傷害
    之主觀犯意認定，仍須參酌各方面直接、間接證據，例如行
    為人與被害人之關係，事前之仇隙是否足以引起其殺人之動
    機、所用兇器為何、攻擊時之力勁是否猛烈、被害人之傷勢
    如何、受傷部位是否足以致命、攻擊後之後續動作是否意在
    取被害人性命等一切客觀情狀全盤審酌考量，而不得以推測
    或擬制之方法，以為裁判之基礎。查：
  1.本案被告與告訴人乙○○於本事件發生前素不相識，並無仇
    怨乙節，業經證人即告訴人乙○○、證人丁○○證述在卷。
    而本案發生之緣起，係被告酒後欲睡覺休息時，卻覺樓上吵
    雜無法成眠，遂心生不悅，憤而持其所有之水果刀1 支上樓
    ，並因而持刀刺傷告訴人乙○○乙情，業經被告供承在卷，
    核與證人即告訴人乙○○於原審審理時證稱：「他（指被告
    ）好像認為是樓上太吵，我跟他說吵的不是我們‧‧」等語
    相符（原審卷第228 頁反面）。然觀諸被告與告訴人乙○○
    素昧平生，亦無任何仇怨，僅因被告誤認告訴人乙○○住處
    太吵影響其睡眠，遂心生不滿情緒，並非彼此間有何深仇大
    恨，衡情被告當無僅因上開原因，即萌生戕害告訴人生命之
    動機及故意。
  2.被告持以攻擊告訴人之工具，乃一般日常生活通用之水果刀
    ，經本院於98年9 月18日行準備程序時當庭勘驗扣案之水果
    刀，結果為：「扣案水果刀刀柄連同刀刃的部分長度大約22
    公分，刀柄的部分長約10公分，刀刃約12公分。刀刃為單刃
    ，刀尖微鈍。」乙節，有勘驗筆錄及水果刀照片存卷可參（
    本院卷第35頁反面、第38-42 頁），就該水果刀之外觀觀之
    ，其刀尖為金屬材質，執持向他人刺擊，固非無殺傷力，惟
    其刀尖部分微鈍，持此為殺人兇器，客觀上顯較難達其目的
    ，被告倘係有意殺害告訴人而事先預備兇器，再前往告訴人
    住家尋釁，衡情應可準備更為鋒利而有殺傷力，更容易達成
    致人死亡目的之工具。是以，縱令被告有持水果刀傷人之舉
    ，亦難遽以推論被告對告訴人即有殺人之犯意。
  3.又告訴人遭被告以水果刀刺傷後，受有頭部穿刺傷、右胸壁
    穿刺傷、頭皮撕裂傷之傷害，傷口位置分別係在右胸部 0.5
    ×3.5公分L/W、左下腹部0.1×2公分L/W、右側頭部0.1 ×3
    公分L/W，亦有國軍臺中總醫院病歷可稽（參原審卷第93、1
    15、161 頁），告訴人所受傷害固均係在人體要害之胸部、
    左腹部及頭部，惟告訴人於98年4月3日21時46分許送往國軍
    臺中總醫院急診，依該院理學檢查結果，告訴人送醫當時體
    溫為36℃、血壓為125/85㎜hg，脈搏98次/min，呼吸18次/m
    in，意識清楚、呼吸脈搏正常、循環正常，生命跡象穩定，
    有該院98年6月10日醫中企管字第0980002569 號號函及檢附
    告訴人急診病歷資料在卷可憑（原審卷第89頁以下），足見
    告訴人所受傷勢客觀上非足以致命，自難僅憑告訴人受傷部
    位係在胸部、左腹部及頭部，即認被告意在殺害告訴人。且
    依證人丁○○於98年4月4日警詢時陳稱：「「98年4月3日21
    時35分許，有一陌生男子（丙○○）至我家敲門，口氣又很
    不好，我要我先生不要開門，我先生想要問有何事便開門，
    開門後該男子丙○○便推我先生入，我先生回應該男子說有
    事慢慢說，該男子不理會一直打我先生，接下來我先生便與
    該男子丙○○扭打在一起，在扭打混亂中我看到丙○○手中
    有持一把水果刀，我很緊張回房間打電話報警，在出來看時
    我先生身上胸前已全是血，該男子丙○○還抓住我先生胸口
    不放，我就開始哀求該男子丙○○，請他先放開我先生讓他
    就醫，該男子是不放過我先生，我再次苦苦哀求該男子丙○○，此時該男子丙○○才自行離開。（你是否有看清楚丙○○至你家敲門時有無持兇器何種刀械？）我是發現我先生與
    該男子發生扭打前我沒有看到丙○○持刀，在扭打混亂中我
    看到丙○○手中有持1 把水果刀，我很緊張回房間打電話報
    警，正確樣式我沒有看清楚。」等語（警詢卷第12頁反面）
    、於原審98年7月1日審理時具結證稱：「（98年4月3日晚上
    9時30分在台中縣太平市○○○路25號7樓之3 ，被告持刀砍
    傷被害人的情形？）大約9 點30分左右，我們正在看電視，
    被告來敲門‧‧‧我不知道發生什麼事，後來才知道被砍了
    一刀，我看到我先生開始反抗，我也看到對方有拿刀子，我
    就拿手機報警，報完警之後，他們還是在繼續拉扯‧‧‧」
    等語（原審卷第226頁），堪認除被告初始刺擊之第1刀外，
    告訴人所受第2刀、第3刀之傷害，應係在雙方拉扯、告訴人
    欲搶下水果刀過程中造成，此與有意殺人而於一見面時即接
    續猛刺3 刀，顯屬有別。至證人即告訴人乙○○於原審審理
    時雖證稱：「我一開門他就拿刀向我左邊腹部砍下去‧‧他
    是刺到右胸之後，緊著朝頭砍下去‧‧」（原審卷第218 頁
    反面），而認被告有殺人之意圖，然告訴人所受之上述傷勢
    ，傷口並不深，已如前述，如被告係有意朝告訴人砍殺，以
    被告持之菜刀刀刃雖微鈍，然仍有一定之殺傷力，告訴人受
    之傷勢顯然不止如此，是以被告所述告訴人所受的傷係與伊
    拉扯之間不小心傷到的等語，較為可採。
  4.再者，證人即告訴人乙○○於原審審理時證稱：「（當時你
    太太在向求被告哀求的時候，你與被告呈怎樣的狀態？）被
    告一手抓住我脖子，一手還拿著刀，人站在我的側後方，我
    那時候已經沒力，雙手沒有抓被告，我們對峙了約有5 分鐘
    左右。」等語（原審卷第230 頁反面）；證人丁○○於原審
    審理時證稱：「（在向被告哀求的時候，被告與妳先生是拉
    扯成什麼的狀態？）被告一手拉住我先生的胸口，一手還拿
    著刀子，我先生那時候並沒有抓住被告何處，他幾乎沒有什
    麼力氣了。（妳先生那時候有無抓住被告拿刀的那隻手？不
    然被告為何沒有繼續砍下去？）我只記我在哀求的時候，他
    們兩個人是呈停止的狀態，我先生有無抓住他，我不記得。
    」等語（原審卷第230頁正反面），顯見告訴人受有上揭3處
    傷害後，被告即與告訴人拉扯對峙約5 分鐘之久，被告未再
    對告訴人為傷害行為，倘被告意在殺害告訴人，以斯時被告
    手中持有水果刀，告訴人手中並未持有任何器械，且告訴人
    已受傷流血，旁邊僅有告訴人之妻丁○○在場，被告對所處
    環境有絕對掌控之優勢，其大可繼續刺殺告訴人，此情形下
    欲使告訴人發生重傷或死亡結果，當非難事，然被告卻因丁○○之請求而作罷，此與一般殺人犯行之客觀常態，顯有出
    入，凡此種種，衡諸上開判例意旨及社會一般常情，被告傷
    及告訴人後，即已達其洩憤之目的，實無置告訴人於死地之
    必要；再加以告訴人及證人丁○○均未證稱有聽到被告持水
    果刀揮砍告訴人時，曾揚言要殺死告訴人之言詞。故綜合前
    述被害人傷勢輕重程度、案發情狀、過程、被告當時舉動、
    下手情形、行為時之態度、傷痕之多寡、攻擊後無後續動作
    等情，益徵被告前開舉措僅因誤認告訴人製造吵雜聲音影響
    其睡眠，一時氣憤難耐，始生本案衝突，實難遽認被告原本
    即有殺人之動機存在，是被告應無置告訴人於死之意甚明，
    被告辯稱並無殺人之故意等語，應堪採信。
  5.綜上各情以觀，堪認被告辯稱其無殺害告訴人之意等語，應
    屬可採。從而，本院認被告持水果刀刺擊告訴人之行為，應
    係基於普通傷害之犯意而為之，是被告上揭所為，應僅構成
    刑法第277條第1項之普通傷害罪。
六、按告訴乃論之罪，告訴人於第一審辯論終結前，得撤回其告
    訴；告訴經撤回者，法院應諭知不受理之判決，刑事訴訟法
    第238條第1項及第303條第3款分別定有明文。原審未詳為勾
    稽，徒以被告以水果刀刺傷被害人乙○○右胸部、左下腹部
    及右側頭部，並未審酌事發當時客觀情狀、所用器物及傷害
    力道，遽認被告具有殺人之故意，顯有未洽，被告上訴意旨
    以其無殺人犯意，指摘原判決不當，為有理由。而被告所為
    既經本院認定為刑法第277條第1 項之傷害罪，依同法第287
    條前段，需告訴乃論。雖本件被告經檢察官依刑法第271 條
    第2項、第1項之殺人未遂罪提起公訴，惟於原審審理中被告
    已與告訴人達成和解，告訴人即具狀撤回告訴，此有和解書
    、撤回告訴狀各1份附卷可稽（原審卷第257-263頁），嗣於
    原審審理時，亦表示願意原諒被告及撤回告訴（見原審卷第
    88頁反面）。揆之上揭說明，自應由本院將原判決撤銷，另
    為不受理之諭知。末按，刑事判決得就起訴之犯罪事實變更
    檢察官起訴所引應適用之法條者，以科刑或免刑判決為限，
    檢察官以殺人未遂起訴，經審理結果，認為被告所犯實為傷
    害罪，經撤回告訴，則於判決理由欄敘明其理由逕依刑事訴
    訟法第303條第3款諭知不受理判決即可，尚無適用同法第30
    0條之餘地，併為敘明。
七、據上論斷，應依刑事訴訟法第369條第1項前段、第364 條、
    第303條第3款，判決如主文。
本案經檢察官甲○○到庭執行職務。
中    華    民    國    98    年    10    月    30    日
            刑事第五庭  審判長法  官  趙  春  碧
                              法  官  賴  恭  利
                              法  官  何  秀  燕
以上正本證明與原本無異。
檢察官得上訴。
被告不得上訴。
如不服本判決應於收受送達後十日內向本院提出上訴書狀，其未
敘述上訴理由者，並得於提起上訴後十日內向本院補提理由書（
均須按他造當事人之人數附繕本）「切勿逕送上級法院」。
                              書記官  郭  振  祥
中    華    民    國    98    年    10    月    30    日


司法院資訊處製作；財團法人民間司法改革基金會備份。
